【裁判字號】    98,上易,175
【裁判日期】    981124
【裁判案由】    損害賠償
【裁判全文】
臺灣高等法院臺南分院民事判決  98年度上易字第175號
上  訴  人  丁○○
訴訟代理人  丙○○
被 上 訴人  甲○○
訴訟代理人  乙○○
上列當事人間因過失傷害侵權行為請求損害賠償事件，上訴人對
於中華民國98年7月27日臺灣雲林地方法院第一審判決（98年度
訴字第61號）提起一部上訴，本院於98年11月10日言詞辯論終結
，判決如下：
    主  文
上訴駁回。
第二審訴訟費用由上訴人負擔。
    事實及理由
一、被上訴人主張：上訴人於民國（下同）97年1月20日下午，
    駕駛車牌號碼0137-JL號自用小客車，沿雲林縣北港鎮○○
    ○路由東往西方向行駛，同日下午3時30分許，行經該路段
    與永生街之無號誌交岔路口時，應注意汽車行駛至無號誌之
    交岔路口，轉彎車應暫停讓直行車先行之交通規則，竟疏未
    注意及此，貿然右轉，適未領有駕駛執照之被上訴人騎乘車
    牌號碼KJ5-327號重型機車，沿永生街由南往北直行至上述
    交岔路口，亦疏未減速慢行而閃避不及，所騎乘機車之前車
    頭及右側車身與上述自用小客車左前側發生碰撞，被上訴人
    因而人車倒地致右肩峰鎖骨關節脫臼併左手腕挫傷等傷害。
    上情業經原審法院以97年度交易字第186號認定上訴人過失
    傷害刑責，判處有期徒刑2月，如易科罰金，以新臺幣（下
    同）1,000元折算1日，緩刑2年，並應自本判決確定之日起2
    個月內，支付20萬元與被上訴人確定。是上訴人過失傷害侵
    權行為之證據明確，自應依民法第184條第1項、第193條第1
    項及第195條第1項前段等規定負損害賠償責任。被上訴人依
    上述法旨得請求之損害賠償內容如下：醫療費用30,193元、
    看護費26,000元、喪失勞動能力2,509,890元、精神慰撫金1
    ,000,000元。因被上訴人與有過失，故請求上訴人負擔70％
    之損害，爰依侵權行為損害賠償之法律關係提起本訴，請求
    上訴人應給付被上訴人2,496,258元，及自起訴狀繕本送達
    翌日起至清償日止，按週年利率百分之5計算之利息（原審
    判命上訴人應給付被上訴人835,908元，及自97年11月23日
    起至清償日止，按週年利率百分之5計算之利息，並駁回被
    上訴人其餘之訴。）並為答辯聲明：1.上訴駁回。2.第二審
    訴訟費用由上訴人負擔。
二、上訴人則以：被上訴人苟傷勢嚴重，於系爭車禍發生入院時
    當即手術，斷無出院延至97年3月27日始進行手術之理。又
    被上訴人因右肩峰鎖骨關節脫臼併左手腕挫傷，應無韌帶斷
    裂需移植之必要。況被上訴人自述長期從事宴席端菜等粗重
    工作，是否因長期從事勞動工作，引起韌帶發炎造成五十肩
    ，終致韌帶纖維化而斷裂，要與系爭車禍無關。且依原審鑑
    定結果表示痊癒期為6個月，前3個月為休養期，後3個月為
    復健期，此即證明此症應可完全治癒，而非永久不能復原，
    今鑑定結果雖表示被上訴人現在並未完全喪失工作能力，但
    考量其右肩關節活動功能受限之併發症，其減少之工作能力
    為百分之40，但尚未能證明由現在至60歲以前勞動能力皆已
    損失百分之40，故逕以計算未到期勞動能力損害賠償請求金
    額950,276元，尚無任何依據，正確之喪失及減少勞動能力
    損害賠償應為86,400元（計算式：317,280＋517,280
    40％＝86,400），故原判決之金額應更正為170,715元【計
    算式：（30,193元醫療費＋13,000元看護費＋86,400元喪失
    及減少勞動能力＋400,000元精神慰撫金）70％肇責－前
    已賠償之20萬元＝170,715元】。並為上訴聲明：1.原判決
    命上訴人給付超過170,715元本息部分廢棄。2.上開廢棄部
    分，被上訴人在第一審之訴及假執行之聲請均駁回。3.第一
    、二審訴訟費用由被上訴人負擔。
三、兩造對下列事項，並不爭執，堪信為實：
  (一)上訴人於97年1月20日下午，駕駛車牌號碼0137-JL號自用小
    客車，沿雲林縣北港鎮○○○路由東往西方向行駛，同日下
    午3時30分許，行經該路段與永生街之無號誌交岔路口時，
    原應注意汽車行駛至無號誌之交岔路口，轉彎車應暫停讓直
    行車先行，而當時天候晴、日間自然光線、柏油路面乾燥、
    無缺陷、道路無障礙物、視距良好，並無不能注意之情事，
    竟疏未注意及此，貿然右轉，適未領有駕駛執照之被上訴人
    騎乘車牌號碼KJ5-327號重型機車，沿永生街由南往北直行
    至上述交岔路口，亦疏未減速慢行而閃避不及，所騎乘機車
    之前車頭及右側車身與上述自用小客車左前側發生碰撞，被
    上訴人因而人車倒地致右肩峰鎖骨關節脫臼併左手腕挫傷。
    上訴人上開過失傷害人之犯行，經原審法院刑事庭以97年度
    交易字第186號判處有期徒刑2月，如易科罰金，以1,000元
    折算1日，緩刑2年，並應自本判決確定之日起2個月內，支
    付20萬元與被上訴人確定，有上開刑事判決及中國醫藥大學
    北港附設醫院診斷證明書為證（見原審附民卷第3頁）。
  (二)被上訴人因系爭車禍致支出醫療費用，截至98年7月13日止
    ，共計支出醫療費用30,193元（剔除證明書費1,050元、伙
    食費910元不予請求）。
  (三)看護費用形式上不爭執。
  (四)不能工作損失以每月最低基本工資17,280元、看護費用以每
    日2,000元、半日1,000元為計算基準。
  (五)電子閘門財產調件所得明細（見原審卷第21、23頁），及兩
    造呈報職業、教育、收入等身分、經濟情況。
  (六)被上訴人業已領得上訴人賠償200,000元，然迄今仍未受領
    強制汽車責任保險金。
四、被上訴人主張上訴人於上開時地貿然右轉，與被上訴人發生
    碰撞，致被上訴人右肩峰鎖骨關節脫臼併左手腕挫傷等事實
    ，業據上訴人於原審法院刑事庭審理中坦承不諱，並有道路
    交通事故現場圖、調查報告表(一)、(二)、肇事人自首情形紀錄
    表各1紙、診斷證明書3紙、現場及事故車輛蒐證照片16張及
    臺灣省嘉雲區車輛行車事故鑑定委員會鑑定報告書1份附上
    開刑事卷可憑，堪認上訴人有過失傷害侵權行為，證據明確
    。雖上訴人辯稱：被上訴人苟傷勢嚴重，於系爭車禍發生入
    院時當即手術，斷無出院延至97年3月27日始進行手術之理
    。上開傷勢，應無韌帶斷裂需移植之必要，因被上訴人長期
    從事勞動工作，引起韌帶發炎造成五十肩，終致韌帶纖維化
    而斷裂，要與系爭車禍無關云云。查，原審已依職權向財團
    法人長庚紀念醫院嘉義分院、中國醫藥大學北港附設醫院函
    查略以：「陳君（按為被上訴人）於97年2月27日至本院骨
    科門診，其主訴於97年1月20日車禍，Ｘ光檢查顯示右肩鎖
    關節脫位，可能與車禍有關，其後陳君並未於本院住院治療
    或開刀。」等語、「二、1.97/01/20病人（按為被上訴人）
    確實有因為車禍至本院急求診，當時急診醫師給予的臨床診
    斷為：(1)右肩挫傷(2)右手腕受傷(3)右胸下挫傷，（1天後）
    於97/01/22回骨科門診，經骨科醫師進一步診斷為右肩峰鎖
    骨關節脫臼，於97/01/29、97/02/16、97/03/03、97/03/14
     、97/03/21來骨科門診追蹤右肩峰鎖骨關節脫臼仍未好轉
    。2.右肩峰鎖骨關節脫臼應為外力造成；97/01/22來骨科門
    診，Ｘ－ray顯示為右肩峰鎖骨關節脫臼，在97/01/20急診
    醫師診斷為右肩挫傷，無緊急處理之必要性，故叫病人於97
    /01/22回骨科門診覆診。3.爾後在門診追蹤，病人亦主訴去
    長庚醫院求治，因為右肩峰鎖骨關節脫臼仍持續，故於97/0
    3/27入院，接受開放性復位、韌帶重建手術，於97/04/04出
    院。再於97/06/29入院拔除鋼釘（暫時固定，讓韌帶癒合之
    用），於97/07/03出院。」等語，有財團法人長庚紀念醫院
    嘉義分院98年3月5日（98）長庚院嘉字第00253號函、中國
    醫藥大學北港附設醫院98年3月23日院醫事字第98030143號
    函附卷可稽（見原審卷第62-63頁）。因上開醫院函文就被
    上訴人所罹上開病症究否係系爭車禍所肇致乙節未予說明，
    原審遂再檢附上開醫院所函附之被上訴人病歷資料，及原法
    院97年度交易字第186號全部刑事卷，囑託行政院國軍退除
    役官兵輔導委員會台中榮民總醫院（下稱台中榮民總醫院）
    鑑定，經該醫院於98年6月22日回覆謂：「四、鑑定結果：
    1.前述右肩峰鎖骨關節脫臼、右肩、右胸挫傷係屬外力造成
    ，應與所述車禍有因果相關。而後於97年3月27日接受開放
    性復位為合理之作為，亦為車禍所致。」等語，亦有該醫院
    98年6月22日中榮醫企字第0980009882號函附卷可參（見原
    審卷第99頁）；再上訴人上開過失傷害之犯行，亦經原審法
    院刑事庭以97年度交易字第186號判處有期徒刑2月，如易科
    罰金，以1,000元折算1日，緩刑2年，並應自本判決確定之
    日起2個月內，支付20萬元與被上訴人確定在案，此經原審
    調閱該等刑事卷證核屬無誤，有該刑事卷影本外放在卷足憑
    。準此，被上訴人主張其所罹右肩峰鎖骨關節脫臼，及醫院
    嗣於97年3月27日施行開放性復位與系爭車禍有相當因果關
    係乙節，並非無據，堪信為實。
五、按因故意或過失，不法侵害他人之權利者，負損害賠償責任
    ，民法第184條第1項前段定有明文。再不法侵害他人之身體
    或健康者，對於被害人因此喪失或減少勞動能力或增加生活
    上之需要時，應負損害賠償責任、不法侵害他人之身體、健
    康、名譽或自由者，被害人雖非財產上之損害，亦得請求賠
    償相當之金額，同法第193條第1項、第195條第1項前段分別
    定有明文。查，上訴人因上開過失行為致發生系爭車禍，而
    造成被上訴人受有右肩挫傷、右手腕受傷、右胸下挫傷、右
    肩峰鎖骨關節脫臼等傷害之事實，已見前述，是上訴人依上
    述規定對被上訴人所受之損害，自應負賠償責任。
六、茲就被上訴人據以請求上訴人賠償之項目及金額，應否准許
    ，分述如下：
（一）醫療費用部分：被上訴人主張其因系爭車禍受有上開傷害
      ，至98年7月13日止，共計支出醫療費用30,193元，並提
      出醫療收據為證（見附民卷第7-93頁），復為上訴人所不
      爭執，應予准許。
（二）看護費用：被上訴人主張其因系爭車禍受傷，無法自理生
      活，起居有賴他人照顧，遂僱請他人分別自97年3月28 日
      起至97年4月4日、97年6月29日起至97年7月3日看護，以
      每日2,000元計算，而受有看護費用之支出共計26,000元
      等情，並提出收據為證（見原審附民卷第5頁）。且據中
      國醫藥大學北港附設醫院函覆：「4.住院期間，病人右側
      患肢用三角巾固定，左患肢有點滴注射，所以須要人照顧
      其生活，照顧其生活係全日或半日，視病人對疼痛忍受力
      而定。」等語，有該院上開函文附卷可考（見原審卷第63
      頁），因該函文就被上訴人所需看護時間為全日或半日乙
      節未予說明，原審遂再囑託台中榮民總醫院鑑定上開情事
      ，經該醫院函覆稱：「2.手術之後及住院期間因肩部合併
      肩關節僵硬、活動度受限，而右手又為主要之功能手，因
      此可能需要半日看護協助照護…」等語，有上開函文附卷
      可佐（見原審卷第100頁），顯見被上訴人於上開住院期
      間確有僱請看護半日之必要，而上訴人對此部分於本院亦
      不再爭執。則被上訴人請求自97年3月28日起至97年4月4
      日、97年6月29日起至97年7月3日之半日看護費用13,000
      元，自屬有據，逾此部分之請求，不足憑採。
（三）喪失及減少勞動能力部分：
    (1)按當事人主張有利於己之事實者，就其事實有舉證之責任
      ；民事訴訟法第277條前段定有明文。又主張常態事實者
      ，就其事實無庸舉證，主張變態事實者，應就變態事實負
      舉證義務，此為舉證責任分擔原則。再者，原告（即本件
      之被上訴人）對於自己主張之事實（即起訴事實）已盡證
      明之責後，被告（即本件之上訴人）對其主張於抗辯之事
      實，並無確實證明方法或僅以空言爭執者，當然認定其抗
      辯事實之非真正，而應為被告不利益之裁判；另主張法律
      關係存在之當事人，僅須就該法律關係發生所須具備之特
      別要件，負舉證之責任，至於他造主張有利於己之事實，
      應由他造舉證證明（最高法院18年上字第1679、2855號及
      同院52年台上字第518號等判例參照）。
    (2)被上訴人主張其從事宴席端菜零工，並販售菱角、冰品工
      作，每月收入約25,000元，然系爭車禍受傷後，右肢無法
      出力，已完全喪失勞動能力，算至60歲止，以每月最低工
      資17,280元計算，共計喪失勞動能力2,509,890元等情，
      並提出診斷書為證，然為上訴人所否認。故而原審就被上
      訴人勞動能力是否減少一情，分別函詢中國醫藥大學北港
      附設醫院函覆略以：「…5.病人於97/06/29~97/07/03入
      院拔除鋼釘，估計韌帶已癒合，接受治療期間是否不能工
      作，須看工作的性質與上班時間，但是病人因為肩關節攣
      縮在復健科接受治療。6.此患者目前主要殘餘問題為主動
      肌力不足，為正常肩部力量之一半，故其工作能力喪失與
      否與其從事工作有關。主要是右側肩部抬高能力約為原之
      1/3-1/2之間。」等語，有上開函文附卷可佐（見原審卷
      第63頁）；台中榮民總醫院函覆說明：「1.前述右肩峰鎖
      骨關節脫臼、右肩、右胸挫傷、係屬外力造成，應與所述
      車禍有因果關係，而後於97年3月27日接受開放性復位為
      合理之作為。亦為車禍所致。2.…而此症所需之痊癒期為
      3個月，但因術後其右肩產生僵硬、活動度受限之情事，
      故合理之痊癒期約為6個月。3.痊癒期為6個月，期中3個
      月為不能工作之休養期，而後3個月為復健期，應可部分
      工作，現在並未完全喪失工作之能力，但考量其右肩關節
      活動功能受限之併發症，其減少之工作能力為百分之四十
      。」等語，亦有上開函文附卷可佐（見原審卷第100頁）
      。足證被上訴人於97年3月27日接受開放性復位手術有其
      必要性，且依上開鑑定既認被上訴人痊癒期為6個月，其
      中前3個月為不能工作之休養期，而後3個月為復健期，被
      上訴人減少之工作能力為40％，依此被上訴人得請求之金
      額如下：(一)已到期部分：(1)喪失勞動能力部分：自97年3
      月27日（即醫院於97年3月27日施行開放性復位之時）至9
      7年6月27日3個月休養期，以每月17,280元計算，共51,84
      0元。（計算式：317,280＝51,840）(2)減少勞動能力部
      分：自97年6月28日起至97年11月22日（按為起訴狀繕本
      送達之日）止，共5個月（按未滿15日，不予計算，滿15
      日，即以1個月計算，以下均同），依上開鑑定函文可知
      被上訴人減少勞動能力損失為40％，以每月17,280元計算
      ，共34,560元。（計算式：517,28040％＝34,560）
      (二)未到期部分：自97年11月23日起，至60歲退休年齡（被
      上訴人53年1月2日生，60歲為113年1月2日），尚有15年
      又1個月，扣除中間利息，可請求減少勞動能力損失為950
      ,276元。（計算式：[（17,2801211.00000000）＋（
      17,280120.083）（11.00000000－00.00000000）]
      ＝2,375,689（小數點以下4捨5入，以下均同）；2,375,6
      8940％＝950,276）。以上合計已到期及未到期之部分
      ，共為1,036,676元（計算式：51,840＋34,560＋950,276
      ＝1,036,676），故被上訴人喪失、減少勞動能力損失共
      計1,036,676元。
    (3)雖上訴人辯稱：依原審鑑定結果表示痊癒期為6個月，前
      3個月為休養期，後3個月為復健期，此即證明此症應可完
      全治癒，而非永久不能復原，亦未證明現在至60歲以前勞
      動能力皆損失百分之40，故逕以計算未到期勞動能力損害
      賠償請求金額950,276元部分尚無任何依據，正確之喪失
      及減少勞動能力損害賠償應為86,400元（計算式：317,
      280＋517,28040％＝86,400）云云。惟查，上開鑑定係
      由客觀公正之醫學單位台中榮民總醫院之專業醫師就被上
      訴人所受傷害評估而得證，堪信為實。且依首揭舉證責任
      分配原則，上訴人未能提出積極證據以證明上開所辯為真
      ，尚難遽採為上訴人有利認定之依據。
（四）精神慰撫金部分：
      按慰藉金之賠償須以人格權遭遇侵害，使精神上受有痛苦
      為必要，其核給之標準固與財產上損害之計算不同，然非
      不可斟酌雙方身分資力與加害程度，及其他各種情形核定
      相當之數額，最高法院51年台上字第223號判例意旨可資
      參照。茲查，被上訴人因系爭車禍受有右肩挫傷、右手腕
      受傷、右胸下挫傷、右肩峰鎖骨關節脫臼等傷害，醫院為
      其實施開放性復位治療，被上訴人共計住院14天，並陸續
      回診，且減少勞動能力損失40％，故稽上情，其身體、精
      神受有重大痛苦，應可認定。再酌以被上訴人為國小畢業
      ，從事宴席端菜零工，及販售菱角、冰品等工作，名下無
      不動產，僅有1輛車輛及1筆投資，於96年度受有薪資、股
      利、利息、其他所得共計92,835元；而上訴人名下無不動
      產，僅有1輛車輛，96年度有薪資所得共計809,744元（見
      原審卷第21-23頁），因認被上訴人所得請求之精神慰撫
      金以400,000元為當，逾此部分，不足為採。
七、再按損害之發生或擴大，被害人與有過失者，法院得減輕賠
    償金額或免除之，民法第217條第1項定有明文。又按過失相
    抵之責任減輕或免除，非為抗辯，而為請求權一部或全部之
    消滅，故過失相抵之要件具備時，法院得不待當事人之主張
    ，逕以職權減輕賠償金額或免除之，最高法院80年度台上字
    第173號判決可資參照。本件上訴人駕駛車輛行經無號誌交
    岔路口時，原應注意轉彎車暫停讓直行車先行，而當時天候
    晴、日間自然光線、柏油路面乾燥、無缺陷、道路無障礙物
    、視距良好，並無不能注意之情事，竟疏未注意及此，貿然
    右轉；而被上訴人未領有駕駛執照，亦疏未減速慢行而閃避
    不及，所騎乘機車之前車頭及右側車身與上訴人自用小客車
    左前側發生碰撞，致發生系爭車禍之事實，業如前述，況系
    爭車禍經臺灣雲林地方法院檢察署檢察官送請臺灣省嘉雲區
    車輛行車事故鑑定委員會鑑定結果，亦認定「一、丁○○駕
    駛自小客車，行經未劃標線道路之無號誌交岔路口，右轉彎
    未暫停讓直行車先行，為肇事主因。二、甲○○駕駛普通重
    機車，行經未劃標線道路之無號誌交岔路口，未減速慢行，
    作隨時停車之準備，為肇事次因。」等語，有該委員會97年
    9月17日嘉雲鑑970517字第0975802936號函附於臺灣雲林地
    方法院檢察署97年度偵字第3945號卷可稽，是被上訴人就系
    爭車禍之發生與有過失，堪可認定。茲本院審酌被上訴人與
    上訴人上開過失情節，認被上訴人應負30％之肇事責任，上
    訴人應負70％之肇事責任，爰減輕上訴人賠償金額30％。依
    此計算，上訴人應賠償被上訴人之金額為1,035,908元（計
    算式：（30,193＋13,000＋1,036,676＋400,000）70％＝
    1,035,908）。再扣除上訴人已賠償被上訴人200,000元，被
    上訴人得請求上訴人賠償之金額為835,908元（計算式：1,0
    35,908－200,000＝835,908）。
八、末按給付有確定期限者，債務人自期限屆滿時起，負遲延責
    任。給付無確定期限者，債務人於債權人得請求給付時，經
    其催告而未為給付，自受催告時起，負遲延責任；其經債權
    人起訴，或依督促程序送達支付命令，或為其他相類之行為
    者，與催告有同一之效力；民法第229條第1、2項分別定有
    明文。又遲延之債務，以支付金錢為標的者，債權人得請求
    依法定利率計算之遲延利息；但約定利率較高者，仍從其約
    定利率；而應付利息之債務，其利率未經約定，亦無法律可
    據者，週年利率為5％；亦為同法第233條第1項及第203條所
    明定。另寄存送達，自寄存之日起經10日發生效力。民事訴
    訟法第138條第2項亦定有明文。查，被上訴人請求上訴人應
    賠償之金額，並未定有給付之期限，而本件刑事附帶民事起
    訴狀繕本於97年11月12日寄存於警察機關（見原審附民卷第
    98頁），則被上訴人請求自刑事附帶民事起訴狀繕本送達上
    訴人之翌日即97年11月23日起至清償日止，按週年利率5％
    計算之利息，未逾上揭規定之範圍，亦無不合，應併予准許
    。
九、綜上所述，被上訴人主張因上訴人過失傷害之行為而受有上
    開傷害，爰依民法第184條第1項前段、第193條第1項及第19
    5 條第1項前段等規定，請求上訴人給付835,908元，及自起
    訴狀繕本送達之翌日即97年11月23日起至清償日止，按週年
    利率5％計算之利息，核無不合，應予准許，逾此部分之請
    求，為無理由，應予駁回。上開不應准許部分，被上訴人假
    執行之聲請亦失所附麗，應併予駁回。就上開應予准許部分
    ，原判決為上訴人敗訴之判決，並依兩造之聲請分別為准、
    免假執行之宣告，經核於法並無不合。上訴意旨猶執陳詞指
    摘原判決不當，求予廢棄改判，為無理由，應予駁回。
十、本件判決之基礎已臻明確，兩造其餘之攻擊防禦方法及聲請
    調查之證據，均經斟酌，核與判決之結果不生影響，爰不一
    一論述，附此敘明。
十一、據上論結，本件上訴為無理由，依民事訴訟法第449條第1項
    、第78條，判決如主文。
中    華    民    國    98    年    11    月    24    日
                  民事第三庭    審判長法  官  蘇清恭
                                      法  官  蘇重信
                                      法  官  王浦傑
上為正本係照原本作成。
不得上訴。
中    華    民    國    98    年    11    月    24    日
                                      書記官  廖英琇


司法院資訊處製作；財團法人民間司法改革基金會備份。
